【裁判字號】    98,易,17
【裁判日期】    980603
【裁判案由】    恐嚇
【裁判全文】
臺灣臺北地方法院刑事判決                98年度易字第17號
公  訴  人  臺灣臺北地方法院檢察署檢察官
被      告  乙○○
選任辯護人  莊立群律師
            蔡惠子律師
上列被告因恐嚇案件，經檢察官聲請簡易判決處刑（96年度偵字
第22328 號），本院認不宜以簡易判決處刑，改依通常程序審理
，並判決如下：
    主  文
乙○○無罪。
    理  由
一、公訴意旨以：被告乙○○預見交付行動電話門號予他人使用
    ，將可幫助犯罪集團成員持以行騙或恐嚇之用，並藉此逃避
    檢警人員之追緝，竟仍基於幫助詐欺或恐嚇取財之不確定故
    意，容任他人使用其行動電話門號，於不詳時地，將其於民
    國96年1 月9 日甫向其友賴明榆承讓之亞太行動寬頻股份有
    限公司（下稱亞太電信公司）申辦之行動電話門號00000000
    00號之SIM 卡，提供予姓名不詳之成年人士使用。嗣該姓名
    不詳之成年人士收受後，旋即將上開物品交由某詐騙犯罪集
    團使用，以達成向他人遂行詐欺取財之目的，利用告訴人甲
    ○○於96年4 月14日18時許，在臺北縣新店市○○路家中上
    網之際，佯稱女子身分，並可與告訴人見面云云，嗣告訴人
    依約前往，即有一自稱係該女子之上司撥打0000000000號之
    行動電話門號予告訴人，並對告訴人恐嚇稱：如果離開，要
    開槍打其，並要匯款至指定之帳戶，不然對其家人不利等語
    ，致告訴人心生畏懼，乃依指示分別匯款新臺幣（下同）14
    ,000 元 （共2 筆）至第一商業銀行虎尾分行帳戶內、89,9
    66元（共3 筆）至台灣新光銀行太平簡易型分行帳戶內、48
    ,000 元 至第一商業銀行左營分行帳戶內及100,000 元至原
    新竹國際商銀台中分行帳戶內。嗣因不甘受騙，乃報警處理
    ，經警循查獲上情。因認被告涉犯刑法第30條第1 項、第34
    6 條第1 項之幫助恐嚇取財罪嫌等語。
二、按犯罪事實應依證據認定，無證據不得認定犯罪事實；不能
    證明被告犯罪者，應諭知無罪之判決，刑事訴訟法第154 條
    第2 項、第301 條第1 項分別定有明文。次按事實之認定，
    應憑證據，如未能發現相當證據，或證據不足以證明，自不
    能以推測或擬制之方法，為裁判基礎；且認定不利於被告之
    事實須依積極證據，苟積極證據不足為不利於被告事實之認
    定時，即應為有利於被告之認定；另認定犯罪事實所憑之證
    據，雖不以直接證據為限，間接證據亦包括在內，然而無論
    直接證據或間接證據，其為訴訟上之證明，須於通常一般之
    人均不致有所懷疑，而得確信其為真實之程度者，始得據為
    有罪之認定，倘其證明尚未達到此一程度，而有合理之懷疑
    存在而無從使事實審法院得有罪之確信時，即應由法院為諭
    知被告無罪之判決，最高法院40年台上字第86號、30年台上
    字第816 號、76年台上字第4986號亦著有判例。再按從犯成
    立之要件，必須正犯有著手實施犯罪之行為，且其行為達於
    可罰之程度，始能構成，最高法院20年上字第792 號判例亦
    闡述甚明；幫助犯係從屬於正犯而成立，以正犯已經犯罪為
    要件，故幫助犯並非其幫助行為一經完成，即成立犯罪，必
    其幫助行為或其影響力持續至正犯實施犯罪始行成立（最高
    法院86年度台上字第22號、96年度台非字第253 號判決意旨
    參照）。
三、證據能力方面：
  (一)證人即告訴人甲○○於警詢中之陳述有證據能力：
  1.按被告以外之人於審判外之陳述，雖不符刑事訴訟法第 159
    條之1 至之4 等4 條之規定，然若當事人於審判程序中同意
    作為證據，法院審酌該言詞陳述或書面陳述作成時之情況，
    認為適當者，亦得為證據；又當事人、代理人或辯護人於法
    院調查證據時，知有刑事訴訟法第159 條第1 項不得為證據
    之情形，而未於言詞辯論終結前聲明異議者，視為有前項之
    同意，同法第159 條之5 定有明文。此立法意旨在於傳聞證
    據未經當事人之反對詰問予以核實，原則上先予排除。惟若
    當事人已放棄反對詰問權，於審判程序中表明同意該等傳聞
    證據可作為證據；或於言詞辯論終結前未聲明異議，基於尊
    重當事人對傳聞證據之處分權，及證據資料愈豐富，愈有助
    於真實發見之理念，且強化言詞辯論主義，使訴訟程序得以
    順暢進行，上開傳聞證據亦均具有證據能力。
  2.查本件證人即告訴人於警詢中之供述，具有被告以外之人書
    面陳述之性質，均屬傳聞證據，惟經本院依法提示予以調查
    ，檢察官、被告及辯護人均對此未表示異議，且經本院審酌
    該書面作成時無違法情事，應適宜為本案之證據。
四、公訴意旨認被告乙○○涉犯幫助詐欺取財罪，主要係以下列
    論述為據：(一)被告於警詢及偵查中之供述、告訴人於警詢及
    本院審理時證述接獲犯罪集團0000000000號行動電話撥打其
    0000000000號行動電話為恐嚇取財行為之證述及自動櫃員機
    交易明細表7 份。(二)自亞太電信公司之帳單明細可知000000
    0000號門號在被告持有期間亦即96年1 月9 日以後，使用次
    數非常頻繁，幾乎每日皆有使用，非如被告所言「甚少使用
    」。而上開門號使用頻繁之狀態正巧僅至同年3 月30日之後
    ，則至同年4 月16日才有使用紀錄。(三)被告既然自承於汽車
    維修公司擔任接待，96年4 月當時每日都要上班，放置手機
    之抽屜亦常常打開，縱使當時鮮少使用該手機，自不可能於
    97年4 月18日即本件案發後4 日才發現遺失。(四)本件門號係
    遭亞太電信公司強制停話而非被告主動掛失停話。(五)自被告
    提出之2 本存摺可知被告在本案案發之4 月份資金支出頻繁
    ，其華南銀行帳戶於當月26日戶頭餘額僅有36元、陽信銀行
    帳戶易於當日25日僅餘24元，可見被告確實需款孔急，而不
    能用以證明被告毫無交付行動電話門號予犯罪集團之誘因。
    (六)本件犯罪集團用以與告訴人聯繫之門號共有3 支，其中1
    支乃被害人單向撥打聯絡之電話，此經證人即告訴人到庭結
    證屬實，故0000000000號電話於96年4 月14日當日雖未有撥
    出紀錄，然有可能即為告訴人單向撥打與詐欺集團聯絡之電
    話。訊據被告堅決否認有何幫助詐欺取財犯行，辯稱：亞太
    電信0000000000號行動電話是伊與女友賴明榆分手後，賴明
    榆交還予伊，因租約尚未到期退租需付違約金較不划算，故
    將手機放在位在臺北市○○路187 號公司之辦公桌抽屜內作
    為備用手機，並沒有借給他人等語。辯護人則以：本件被告
    申請之0000000000號行動電話門號之帳單明細並無於96年4
    月14日撥打行動電話予告訴人之紀錄，且被告有正當工作及
    收入，在外又無欠款，每月薪水匯入帳戶後即供作母親及自
    己生活費用，並無需款孔急而將上開行動電話販賣予犯罪集
    團情事等語資為被告辯護。
五、經查：
  (一)告訴人於上揭時日，遭犯罪集團以被告名義所申辦之行動電
    話0000000000號聯繫並恐嚇後，致告訴人心生畏懼而先後匯
    款14,000元、89,966元、48,000元、100,000 元至犯罪集團
    所指示之帳戶後遭提領一空之情，此經告訴人於警詢及本院
    審理時證述綦詳，並有自動櫃員機交易明細表7 紙在卷可憑
    ，此部分事實固堪認定。然行動電話遭他人使用之原因眾多
    ，有失竊、遺失或同意使用等因素不一，且告訴人於本院審
    理時無法依被告之聲音指認被告即為撥打上開行動電話與其
    接觸之人，是本件審認之關鍵，即在於有無充分之證據，足
    以認定被告確有基於幫助恐嚇取財之主觀犯意，而將上開行
    動電話交付他人作為對告訴人恐嚇取財聯繫所用之事實。
  (二)0000000000號行動電話為被告女友賴明榆於94年8 月2 日申
    請後，因賴明榆經濟狀況無法負擔通話費用，於95年8 月16
    日過戶予被告由被告繳付通話費，且賴明榆於96年2 月間起
    因與被告分手故將手機及門號均交由被告使用，而該門號租
    約約期2 年，自該門號於94年8 月2 日申請使用起算，至96
    年8 月2 日租約才會屆至，被告認如將該門號解約將產生違
    約金，不如保留該門號按月繳最低月租費，並將該手機當作
    備用手機較為划算等情，此經被告於本院審理時陳明在卷，
    並有行動電話服務申請書、行動電話異動申請書、96年1 月
    10日至96年2 月9 日、96年2 月10日至96年3 月8 日、96年
    3 月10日至96年4 月9 日、96年4 月10日至96年5 月9 日明
    細帳單、亞太電信函文各1 份存卷可憑（本院卷第27頁至第
    27頁反面、第47頁至第49頁、第68頁）。以被告自稱於96年
    2 月與賴明榆分手，如將上開門號按月繳最低月租費至與亞
    太電信公司期約約滿為止，僅需負擔2,331 元（333 元×7
    月【96年2 月至96年8 月】＝2,331 元），反之若於96年2
    月即與亞太電信公司解約，則需負擔違約金3,000 元，此有
    亞太電信公司函文在卷可查（本院卷第68頁），兩相比較，
    確實如被告所言保留該門號使用並按月繳最低月租費損失較
    少。且自上開門號之帳單以觀，被告稱賴明榆將手機交還被
    告後之3 、4 月間，其使用該支門號之頻率確實非多，96年
    2 月10日至96年3 月8 日、96年3 月10日至96年4 月9 日之
    帳單費用均未逾333 元（不含被告稱上開手機及門號失竊之
    月份），是被告稱其將該門號作為備用手機，而按月繳最低
    月租費一情，與一般日常生活經驗並無相違之處。被告使用
    上開門號之頻率雖不高，惟若被告將上開閒置之門號轉讓與
    他人而未告知通信業者，被告勢將為電信業者追討後手使用
    該支門號所產生之通話費用，而觀諸上開門號之帳單寄送地
    址自96年1 月起至同年4 月間均為被告位於臺北市○○區○
    ○路187 號1 樓工作地點，此核對卷附帳單明細即明（本院
    卷第62頁至第67頁），足見被告並未就犯罪集團使用其電話
    一事預先與犯罪集團商妥改將帳單寄送至犯罪集團成員住居
    所以規避帳單費用，況行動電話門號之申請方式有多樣，被
    告如欲出售行動電話門號予犯罪集團，亦應選擇可限定使用
    金額之易付卡賣予犯罪集團，以避免負擔犯罪集團撥打之電
    話費用，被告明知將上開行動電話門號保留自己使用僅需月
    繳333 元，然出售予犯罪集團使用所產生之話費卻無法估計
    ，縱使被告為至愚之人，亦不會甘為犯罪集團負擔無法預估
    金額之帳單費用而同意提供上開行動電話門號予詐欺集團使
    用，是被告辯稱其未將電話提供犯罪集團使用等語，並非無
    據。
  (三)又被告確實於96年4 月18日撥打電話至亞太電信公司辦理掛
    失停話，此有亞太電信公司函文1 份附卷可憑（本院卷第60
    頁），而犯罪集團之成員一般而言固均注重其所利用犯罪工
    具之安全性，雖渠等偶爾行險僥倖，猜測失主未必能即時察
    覺行動電話遺失，或失主可能疏於即時掛失止付，而於短時
    間內使用該拾獲或竊得之行動電話恐嚇被害人匯款後，旋即
    提領一空之情形，亦有相當之可能性存在，惟告訴人於96年
    4 月14日遭恐嚇匯款至犯罪集團指定之帳戶內，於96年4 月
    16日仍繼續接獲犯罪集團撥打告訴人之0000000000號電話，
    惟告訴人均不再接聽，此經告訴人於本院審理時證述在卷（
    本院卷第84頁），並有0000000000號行動電話自96年4 月10
    日至96年5 月9 日之明細帳單可查（本院卷第62頁），足見
    告訴人遭詐騙後2 日犯罪集團仍試圖繼續利用上開行動電話
    門號聯繫告訴人，若被告真有幫助本件犯罪集團成員遂行恐
    嚇取財犯行之犯意，理應不至於該犯罪集團達成對告訴人恐
    嚇取財目的前，即將0000000000號行動電話掛失，致本件犯
    罪集團無從利用該行動電話聯繫告訴人。是以，被告辯稱其
    行動電話門號遭竊後為犯罪集團使用一情，在客觀上並非無
    由發生之社會事件，而得逕予排除其可能性，更難僅以發生
    機率甚微，即謂被告所辯純屬虛妄，遽論斷被告確有將上開
    行動電話門號交付他人使用之情。
  (四)另證人即告訴人於警詢中雖證稱對方使用之電話包含000000
    0000，及於本院審理時證稱：警詢筆錄所提及電話的順序，
    第2 支（即0000000000號）是大哥打給我的電話等語在卷（
    96年度偵字第22328 號卷第15頁、本院卷第82頁反面），惟
    96年4 月14日告訴人遭恐嚇取財匯款當日，該犯罪集團並未
    使用0000000000號行動電話門號作為撥打予告訴人之聯繫工
    具，而係於告訴人遭恐嚇取財匯款至指定帳戶後之同年月16
    日才以上開門號撥打告訴人之0000000000號行動電話，此觀
    諸0000000000號行動電話之96年4 月10日至96年5 月9 日明
    細帳單即知，是告訴人並未因受犯罪集團成員以被告所申請
    使用之上開行動電話門號聯繫後受指示將款項匯至犯罪集團
    所指定帳戶，而係於該犯罪集團於96年4 月14日對告訴人恐
    嚇取財犯行完成後，於96年4 月16日另基於其他不法目的，
    以上開行動電話門號聯繫告訴人，是本件固可認被告之上開
    行動電話門號乃犯罪集團成員取得後用以聯繫告訴人時所使
    用之門號，然並無證據證明該犯罪集團利用被告所申請使用
    之上開行動電話門號持以做為本件對告訴人恐嚇取財時聯繫
    被害人所使用之工具，是揆諸前揭最高法院判決意旨，為本
    件恐嚇取財犯行之「正犯」既未持被告所提供之門號實行恐
    嚇取財犯罪之行為而達於可罰之程度，依幫助犯從屬性原則
    ，起訴書所指被告之幫助行為自亦無成立犯罪之可言。是告
    訴人因受犯罪集團之恐嚇取財而受有損失，充其量僅能證明
    告訴人受恐嚇匯款之事實，尚難據此即認被告與本件犯罪集
    團成員間有何恐嚇取財之犯意聯絡、行為分擔之共犯關係，
    或被告有同意提供本件行動電話與本件犯罪集團人員使用之
    幫助恐嚇取財犯意。
六、本件被告辯稱0000000000號行動電話遭竊之事實，固因欠缺
    積極證據而難確認屬實，然全案缺乏與被告交付上開行動電
    話予他人使用事實相關之直接證據，而公訴人及本院依職權
    調查之證據，以之作為間接證據依循經驗法則及論理法則推
    衍結果，依上開之說明被告固非毫無可疑之處，然其證明程
    度仍未達於通常一般之人均不致有所懷疑，並可排除其他可
    能性而得確信其為真之程度，而尚不足以證明其犯罪行為，
    自不能完全排除其確係遭竊而為他人盜用上開行動電話使用
    之可能性。則其否認犯罪事實所持之辯解雖屬不能獲得確認
    ，仍不能遽為有罪之認定。從而本件依調查所得證據，其證
    明程度仍未達於可排除合理之懷疑而形成被告有罪之法律上
    確信之程度，循據前開之說明，並基於「罪證有疑，利於被
    告」之刑事訴訟原則，本院認被告之犯罪尚屬不能證明，依
    法應為其無罪之諭知。
據上論斷，應依刑事訴訟法第452 條、第301 條第1 項，判決如
主文。
本案經檢察官蔡彥守到庭執行職務。
中    華    民    國    98    年    6     月    3     日
                  刑事第十八庭審判長法  官  胡宗淦
                                    法  官  游士珺
                                    法  官  林芳華
以上正本證明與原本無異。
如不服本判決應於收受送達後10日內向本院提出上訴書狀，並應
敘述具體理由；其未敘述上訴理由者，應於上訴期間屆滿後20日
內向本院補提理由書（均須按他造當事人之人數附繕）「切勿逕
送上級法院」。
                                    書記官  林鈴芬
中    華    民    國    98    年    6     月    3     日


司法院資訊處製作；財團法人民間司法改革基金會備份。
